臺灣臺北地方法院民事判決　九十一年度訴字第一二○七號
　　原　　　告　永堂企業有限公司
　　法定代理人　甲○○
　　被　　　告　丙○○
　　被　　　告　乙○○
右當事人間返還不當得利事件，本院判決如左：
    主      文
原告之訴及假執行之聲請均駁回。
訴訟費用由原告負擔。
    事      實
甲、原告方面：
壹、聲明：被告蔡秀惠、乙○○應給付原告新臺幣二百五十二萬一千九百六十元，及
    其中十九萬五千元部分自民國七十六年七月二日起，七萬二千九百元部分自七十
    六年七月十三日起，三十四萬五千元自七十六年七月十四日起，十二萬九千元自
    七十六年七月十七日起，三萬九千元自七十六年七月十六日起，三十九萬元自七
    十六年七月二十六日起，五十八萬五千元自七十六年八月四日起，七十六萬六千
    零六十元自七十六年八月二十六日起，均至清償之日止，按年息百分之五計算之
    利息。及為以供擔保為條件之假執行宣告。
貳、陳述：
一、茲被告丙○○、乙○○二人共同經營鈞力企業有限公司（下稱鈞力公司），明知
    鈞力公司於民國七十六年初，因外銷美國應收之鉅額貨款無法順利回收，致公司
    財務困難，已無力給付貨款，竟於七十六年四至七月間，意圖不法所有，先後以
    鈞力公司名義與原告成立買賣契約，向原告取得共計新臺幣（下同）二百五十二
    萬一千九百六十元之電子零件，並為取信原告，陸續簽發台北區中小企業銀行城
    中分行，鈞力公司為發票人，票期分別為七十六年七月二十六日、同年八月四日
    ，面額依序為三十九萬元、五十八萬五千元、七十六萬六千零六十元之支票交付
    原告收執，以為其陸續貨款之給付，為此原告於支票屆期前已將被告訂購之貨物
    全部交付，被告二人卻於七十六年七月十七日原告交付最後一批貨物後，旋即人
    去樓空，並於七十六年七月二十日對外宣布鈞力公司破產、倒閉，且委請律師於
    七十六年七月二十三日召開債權人會議，則核被告二人共同詐欺原告價值二百五
    十二萬一千五百六十元之電子零件，昭然若揭。
二、上情業經原告於七十六年十月三十日對被告二人於台灣台北地方法院檢察署提出
    共同詐欺告訴，俟因亞矽公司等多人亦對被告二人提出詐欺告訴，且經第一審法
    院判決被告二人有罪，且被告二人對該部分刑事判決上訴台灣高等法院，故原告
    對被告二人提出之詐欺告訴案件與亞矽公司等多人對被告二人之刑事詐欺告訴案
    件併案於台灣高等法院，後原告於台灣高等法院刑事庭對被告二人提出刑事附帶
    民事請求損害賠償，且於刑事庭當庭和解，該和解筆錄經原告聲請法院強制執行
    ，惟被告二人竟以侵權行為請求權已罹於時效提出債務人異議之訴。
三、綜上所述，按民法第一百九十七條第二項規定，則被告二人對原告為詐欺行為，
    陷原告於錯誤，受有交付二百五十二萬一千九百六十元電子零件之損害，雖被告
    二人侵權行為時效已完成，惟原告仍得依該法條之規定，請求被告二人依民法第
    一百八十一條、第一百八十二條之規定，返還所受利益之價額及附加利益。
四、茲查原告係依據民法第一九七條第二項之規定準用不當得利之效果為請求。被告
    誤原告依據民法第一七九條不當得利之規定為請求，認定兩造既存在買買合約，
    即非無法律上原因，主張非不當得利可得比擬，誠有誤解。
五、再查對於被告二人不法詐欺原告之情事，刑事部分雖併案於高院刑事庭（即被告
    二人另涉嫌詐欺他人之刑案，於原審刑事庭判決被告二人有罪後，被告二人上訴
    至高院刑事庭）辦理，後因該刑事庭參酌被告二人已於原告和解並於該案之其他
    告訴人協商和解，而改判被告二人詐欺無罪，將本案之刑事部分移回檢察官辦理
    ，被告二人並因與已原告和解而獲不起訴處分，惟查不起訴處分並無既判力，有
    關被告二人詐欺原告、侵害原告債權之情，請求再行調查。被告誤刑事部分業經
    台灣高等法院判決無罪確定，主張被告二人無侵害原告之債權，誠屬可議。
六、另查被告二人利用本案刑事附帶民事之和解，而獲刑事部分不起訴處分，於不起
    訴處分後，又拒絕履行和解條件，誠屬可惡，故雖原告於刑事附帶民事案件中，
    依民法一八四條侵權行為之規定為請求之部分，業經和解、且該和解已罹於時效
    ，然原告仍得按民法第一九七條第二項之規定，為不當得利之效果準用，請求被
    告返還其所受之利益。
七、茲兩造間所成立之訴訟上和解，雖與確定判決有同一之效力，惟查該訴訟上和解
    原告係依據民法第一八四條侵權行為之法律關係為請求，而本案原告係依據民法
    第一九七條第二項本於侵權行為時效消滅後之法律關係為請求，前後兩案之請求
    權基礎不同，誠非同一案件。
參、提出下列證據為證；
原證一：送貨單影本五紙。
原證二：支票及退票理由單影本各三紙。
原證三：告訴狀影本一件。
原證四：台灣台北地方法院七十六年度易字第四八七四號刑事判決。
原證五：附帶民事起訴狀影本一件。
原證六：和解筆錄影本一件。
原證七：強制執行聲請狀影本一件。
原證八：債務人異議之訴起訴狀影本一件。
乙、被告方面：
壹、聲明：原告之訴駁回。
貳、陳述：
一、查依原告起訴狀所載，被告以鈞力公司之名義與原告成立買賣合約，向原告取得
    共計二百五十二萬一千九百六十元之電子零件，陸續簽發鈞力公司為發票人之支
    票交付原告收執，但鈞力公司破產，所交付支票屆期無法兌現云云，則原告交付
    電子零件，係基於買賣合約，並非無法律上原因，故並非不當得利甚明。
二、原告提出附帶民事訴訟狀中（被證一），所述與本件起訴狀雷同，但被告二人之
    詐欺罪部分，經高等法院判決無罪確定（證二），足證被告二人當無侵害原告債
    權之行為可言。故原告援引民法第一九七條第二項，主張依關於不當得利之規定
    返還所受利益於被害人云云，惟該條項之請求，以有侵權行為為前提，但被告二
    人對原告並無侵權行為，故原告依該條項請求亦無根據。
三、被告於刑事判決前與原告成立和解，嗣刑事判決無罪確定，原告日前以該和解筆
    錄為執行名義請求強制執行，但該和解筆錄因請求權已罹於時效而消滅，經被告
    提起債務人異議之訴，判決被告勝訴在案（證三）。
四、綜上所述，被告對原告並無侵權行為，原告依民法第一九七條第二項請求返還不
    當得利云云，實無理由，敬請駁回原告之訴，以符法制，至感德便。
參、提出下列證據：
被證一：永堂企業有限公司附帶民事訴訟狀影本乙件。
被證二：台灣高等法院七十七年度上易字第二九二號刑事判決影本乙件。
被證三：台灣台北地方法院八十九年度訴字第一八九六號民事判決影本乙件。
      理      由
一、原告起訴主張被告丙○○、乙○○二人共同經營鈞力企業有限公司（下稱鈞力公
    司），於七十六年四至七月間，意圖不法所有，先後以鈞力公司名義與原告成立
    買賣契約，向原告取得共計新臺幣（下同）二百五十二萬一千九百六十元之電子
    零件，並為取信原告，陸續簽發，面額依序為三十九萬元、五十八萬五千元、七
    十六萬六千零六十元之支票交付原告收執，以為其陸續貨款之給付，原告於支票
    屆期前已將被告訂購之貨物全部交付，被告二人卻於七十六年七月十七日原告交
    付最後一批貨物後，旋即人去樓空，共同詐欺原告價值二百五十二萬一千五百六
    十元之電子零件。經原告對被告二人提出共同詐欺告訴，案件併於台灣高等法院
    ，後原告於台灣高等法院刑事庭對被告二人提出刑事附帶民事請求損害賠償，且
    於刑事庭當庭和解，該和解筆錄經原告聲請法院強制執行，惟被告二人竟以侵權
    行為請求權已罹於時效提出債務人異議之訴，被告二人對原告為詐欺行為，陷原
    告於錯誤，受有交付二百五十二萬一千九百六十元電子零件之損害，爰依民法第
    一百九十七條第二項、第一百八十一條以及第一百八十二條之規定，請求被告返
    還所受利益之價額及附加利益。被告則以原告交付電子零件，係基於買賣合約，
    並非無法律上原因，故並非不當得利。被告二人之詐欺罪部分，經高等法院判決
    無罪確定，足證被告二人當無侵害原告債權之行為可言，原告援引民法第一九七
    條第二項亦無根據等語置辯。
二、本件原告主張被告丙○○、乙○○二人共同經營鈞力公司，於七十六年四至七月
    間，以鈞力公司名義與原告成立買賣契約，向原告取得二百五十二萬一千九百六
    十元之電子零件，原告已將被告訂購之貨物全部交付，被告未為付款，經原告對
    被告二人提出共同詐欺告訴並於對被告二人提出附帶民事請求損害賠償，且於刑
    事庭當庭和解，該和解筆錄經原告聲請法院強制執行，嗣被告以侵權行為請求權
    已罹於時效為由提出債務人異議之訴等情，已據其提出與所述相符之送貨單、支
    票及退票理由單、告訴狀、附帶民事起訴狀、和解筆錄、強制執行聲請狀、債務
    人異議之訴起訴狀各一件為證，且為被告所不爭執，此部分之事實應堪認定。
三、原告依據前開事實主張前開和解筆錄所載之侵權行為請求權，雖已罹於時效，惟
    被告二人對原告為詐欺行為，陷原告於錯誤，受有交付二百五十二萬一千九百六
    十元電子零件之損害，原告得民法第一百九十七條第二項、第一百八十一條以及
    第一百八十二條之規定，請求被告返還其所受之利益。被告則以前揭情詞置辯。
    則本件有爭執者，厥為原告與被告就侵權行為於訴訟上成立之和解，是否因被告
    之詐欺刑事案件判決無罪而受影響？又被告取得前開電子零件是否有法律上之原
    因？爰就兩造爭點分述如後：
（一）按和解成立者，與確定判決，有同一之效力。民法第三百八十條第一項定有明
      文。又刑事判決所為事實之認定，於為獨立民事訴訟之裁判時本不受拘束。惟
      於刑事訴訟程序中，提起之附帶民事訴訟於刑事訴訟諭知無罪、免訴或不受理
      判決者，應以判決駁回原告之訴。刑事訴訟法第五百零三條第一項前段定有明
      文。本件原告對被告二人於七十六年四至七月間以詐欺行為，取得原告所交付
      之二百五十二萬一千九百六十元之電子零件之詐欺行為提起告訴後，經兩造於
      七十七年三月二十八日，在台灣高等法院七十七年度附民字第一０七號附帶民
      事事件，達成和解並作成和解筆錄，其內容為：「被告（即本件被告二人），
      願連帶給付原告二百五十二萬一千九百六十元。」則就兩造之侵權行為之事實
      與賠償金額之認定，應以前開和解內容為準，被告自不得再就此爭執。雖被告
      二人於臺灣高等法院七十七年度上易字第二九二號被訴詐欺案件，經法院判決
      無罪確定，惟前開無罪判決之認定範圍，僅限於原告二人被訴詐欺訴外人亞矽
      公司、威倫公司及好迪公司部分，原告公司告訴被告詐欺部分之事實，並未於
      該案件中為實體判決，僅發回由檢察官另行偵查，故被告被訴詐欺原告部分之
      事實，既未經刑事訴訟諭知無罪、免訴或不受理判決，兩造和解之效力即不受
      影響。
（二）復按依不當得利之法則請求返還不當得利，以無法律上之原因而受利益，致他
      人受有損害為其要件，此觀諸民法第一百七十九條自明，而依民法第一百九十
      七條第二項，以侵權行為所生之損害賠償請求權罹於時效，因損害賠償義務人
      受有利益，致被害人受損害，於時效完成後依關於不當得利之規定，請求賠償
      義務人返還所受之利益時，仍須符合前開不當得利之要件。又因詐欺或被脅迫
      ，而為意思表示，表意人固得撤銷其意思表示，然應於發見詐欺或脅迫終止後
      ，一年內為之，民法第九十二條第一項前段及第九十三條前段定有明文。表意
      人受詐欺或有脅迫後所為之意思表示，在未經撤銷前，當然仍有效存在。此有
      最高法院九十年度一二三七號判決可資參照。本件原告既主張其係因與被告丙
      ○○、乙○○二人所經營之鈞力公司成立買賣契約，而交付價值二百五十二萬
      一千九百六十元之電子零件予被告，則被告二人以所經營之鈞力公司與原告之
      買賣關係而取得前開電子零件，即非無法律上之原因。雖被告取得前開電子零
      件如前所述係基於詐欺行為，但依首揭法律見解所示，在原告撤銷其買賣之意
      思表示前，雙方之買賣契約仍屬有效存在，被告等取得前開電子零件即無不當
      得利可言，故原告主張其得依民法第一百九十七條第二項規定，向被告二人請
      求返還所受之利益，即非有據。
四、綜上所述：被告二人取得前開電子零件有法律上之原因而非屬不當得利，從而原
    告依民法第一百九十七條第二項、第一百八十一條以及第一百八十二條之規定，
    請求被告返還所受利益之價額及附加利益二百五十二萬一千九百六十元及法定遲
    延利息，非有理由，應予駁回。
五、原告之訴既經駁回，其假執行之聲請亦失所附麗，應併予駁回。
六、結論：原告之訴無有理由，依民事訴訟法第七十八條，判決如主文。
中　　　華　　　民　　　國　　九十一　　年　　　十　　　月　　 十一　　 日
                                            民事第五庭法      官　張松鈞
右為正本係照原本作成。
如對本判決上訴，須於判決送達後廿日內向本院提出上訴狀。
中　　　華　　　民　　　國　　九十一　　年　　　十　　　月　　 十一　　 日
　　　　　　　　　　　　　　　　　　　　　　　　　　　法院書記官　黃媚鵑
